臺灣臺中地方法院民事判決　99年度訴字第2502號
原　　　告　王志豐
訴訟代理人　陳惠玲律師
複代理人　　林威成
被　　　告　林敏弘
　　　　　　林啟源
　　　　　　王金川
　　　　　　林成忠
被　　　告　林英雄
訴訟代理人　張秀美
被　　　告　林武雄
　　　　　　林煒苓
　　　　　　林宜貞
被　　　告　林金樺
　　　　　　林姿伶
　　　　　　林啟揚
兼前三人共
同訴訟代理　林樹坤
人
被　　　告　江秋陽
　　　　　　江春池
　　　　　　江永安
兼前三人共同
訴訟代理人　江秋鎮
被　　　告　王登來
　　　　　　王志誠
　　　　　　王志宏
　　　　　　何應欽
　　　　　　何應發
　　　　　　何應田
　　　　　　何傳池
　　　　　　何傳旺
　　　　　　何亭儀
　　　　　　何傳順
　　　　　　何詹玉英
　　　　　　何淑
　　　　　　廖美香
　　　　　　王鴻盛
　　　　　　林張月娥
　　　　　　林春良
　　　　　　林春榮
前十七人共同
訴訟代理人　趙一璘
被　　　告　洪來好
訴訟代理人　何應義
被　　　告　林國興
　　　　　　賴書耕
　　　　　　林藍富
被　　　告　林相賓
　　　　　　林寶琮
兼前二人共同
訴訟代理人　林世鎧
被　　　告　林振瑋
兼訴訟代理　林振義即林岳清
人
被　　　告　張何桃英
　　　　　　何阿香
被　　　告　財政部國有財產局
法定代理人　張佩智
訴訟代理人　廖蘇隆
複代理人　　余俊賢
被　　　告　臺中市政府
法定代理人　胡志強
當事人間分割共有物事件，本院於100年7月13日言詞辯論終結，
判決如下：
    主    文
原告與如附圖一之人所共有坐落於臺中北屯區○○段第一○六三
之一地號、地目田，面積三一八五平方公尺之土地，分割為如附
圖一所示，共有人各取得附圖一符號所載擬分配人位置、面積之
土地。
原告與如附圖二之人所共有坐落於臺中北屯區○○段第一○七一
之一地號、地目田，面積三八六八平方公尺之土地，分割為如附
圖二所示，共有人各取得附圖二符號所載擬分配人位置、面積之
土地。
原告與如附圖三之人所共有坐落於臺中北屯區○○段第一○七三
地號、地目田，面積一七六四平方公尺之土地，分割為如附圖三
所示，共有人各取得附圖三符號所載擬分配人位置、面積。
原告與如附圖四之人所共有坐落於臺中北屯區○○段第一○七三
之一地號、地目田，面積六一二○平方公尺之土地，分割為如附
圖四所示，共有人各取得附圖四符號所載擬分配人位置、面積之
土地。
訴訟費用由兩造按附表二所示應有部分比例負擔。
    事實及理由
甲、程序方面
    被告林敏弘、林啟源、林英雄、林武雄、林宜貞、賴書耕、
    林藍富、林振瑋、林振義即林岳清、何阿香、臺中市政府未
    於最後言詞辯論期日到場，核無民事訴訟法第386條各款所
    列情形，爰依原告之聲請，由其一造辯論而為判決。
乙、實體方面
壹、原告起訴主張：
一、兩造所共有之臺中市○○區○○段第1063-1、1071-1、1073
    、1073-1地號土地、地目田、面積依序為3185、3868、1764
    、6120平方公尺之土地，各共有人之應有部分如附表一所示
    ，經查該土地並無不能分割之情事，且兩造未能達成分割之
    協議或成立調解，爰提起本件分割共有物之訴，原告之分割
    方案得以簡化訴訟程序並便利原告單獨管理處分分割後取得
    土地，且被告人數眾多難做其他分割方案，其等合併使用較
    具意義等語。
二、並聲明：
(一)原告與如附圖一之人所共有坐落於臺中北屯區○○段第一
    ○六三之一地號、地目田，面積三一八五平方公尺之土地，
    分割為如起訴狀附圖一所示之土地，並按照起訴狀附圖一所
    示之比例單獨所有或維持共有。
(二)原告與如附圖二之人所共有坐落於臺中北屯區○○段第一○
    七一之一地號、地目田，面積三八六八平方公尺之土地，分
    割為如附圖二所示之土地，並按照起訴狀附圖二所示單獨所
    有或維持共有。
(三)原告與如附圖三之人所共有坐落於臺中北屯區○○段第一○
    七三地號、地目田，面積一七六四平方公尺之土地，分割為
    如起訴狀附圖三所示之土地，並按照起訴狀附圖三所示之單
    獨所有或維持共有。
(四)原告與如附圖四之人所共有坐落於臺中北屯區○○段第一
    ○七三之一地號、地目田，面積六一二○平方公尺之土地，
    分割為如起訴狀附圖四所示之土地，並按照起訴狀附圖四所
    示單獨所有或維持共有。
貳、被告林敏弘、林啟源、林武雄、林宜貞、林藍富經合法通知
    ，未於言詞辯論期日到場，亦未提出任何書狀，為任何聲明
    及陳述。其餘被告陳述如下：
一、洪來好：同意分割，就系爭1063、1073-1、1073地號土地提
    出附圖一、三、四之分割方案。
二、被告江春池、被告江永安、被告江秋鎮、江秋鎮部分：同意
    分割，原物分割時希望四兄弟取得之土地與王金川分割在一
    起，不要跟其他人分別共有，同意洪來好就系爭1063、1073
    -1、1073地號土地提出附圖一、三、四之分割方案，同意原
    告就系爭1071-1地號土地提出如附圖二所示之分割方案。
三、被告何阿香、江何桃英：同意分割，希望二人土地能夠分在
    一起，不用分開也可以，同意洪來好就系爭1063、1073-1、
    1073地號土地、原告就系爭1071-1地號土地提出之分割方案
    。
四、被告賴書耕部分：同意分割，同意洪來好就系爭1063、1073
    -1、1073地號土地提出之分割方案，至系爭1071-1地號土地
    要單獨分割取得，是否與被告林藍富相連無所謂。
五、被告王金川：同意分割，希望與王志誠分割在一起。
六、被告林英雄：同意分割，希望能夠自己單獨所有，同意洪來
    好就系爭1063、1073-1、1073地號土地、原告就系爭1071-1
    地號土地提出之分割方案。
七、被告林樹坤、林金樺、林振瑋、林岳清即林振義：同意分割
    ，要與被告林姿伶、林宜貞分割一起，但各自單獨取得，同
    意洪來好就系爭1063、1073-1、1073地號土地、原告就系爭
    1071-1地號土地提出之分割方案。
八、被告財政部國有財產局：同意分割，依照原告分割方案較佳
    ，因為這是重劃區的土地，希望能夠跟沒有來開庭的被告維
    持共有。
九、被告王登來、林啟揚、王志誠、王志宏、何應欽、何應發、
    何應田、何傳池、何傳旺、何亭儀、何傳順、何詹玉英、何
    淑、廖美香、王鴻盛、林張月娥、林春良、林春榮：同意
    分割，各自單獨取得，同意洪來好就系爭1063、1073-1、
    1073地號土地、原告就系爭1071-1地號土地提出之分割方案
    。但是被告王志誠要單獨所有，並沒有要跟王金川在一起。
    根據我們跟重劃課瞭解，兩造所分到的土地在環中路旁，但
    是可能分到的土地深度長達80公尺，如果面積沒有達到1000
    平方公尺，可能沒有經濟效益。
十、被告林成忠：同意分割，我的部分要單獨取得，同意洪來好
    就系爭1063、1073-1、1073地號土地、原告就系爭1071-1地
    號土地提出之分割方案。
十一、被告林武雄：同意分割，但要單獨取得。
十二、被告林世鎧、林相賓、林寶琮：同意分割，同意洪來好就
      系爭1063、1073-1、1073地號土地提出之分割方案，至於
      系爭1071-1地號土地，因被告林國興是我的兄弟，我們希
      望能夠集中分在一起，各自單獨取得。
十三、林國興：同意分割，同意洪來好就系爭1063、1073-1、
      1073地號土地、原告就系爭1071-1地號土地提出之分割方
      案(附圖一至附圖四之分割方案)。
參、得心證之理由：
一、按各共有人，除法令另有規定外，得隨時請求分割共有物。
    但因物之使用目的不能分割或契約訂有不分割之期限者，不
    在此限，民法第823條第1項定有明文。本件兩造共有之系爭
    四筆土地，並無不分割之協議，依系爭土地之使用目的亦無
    不能分割之情事，且兩造無法協議分割之方法，則原告請求
    分割系爭土地，自無不合。
二、法院定共有物之分割方法，應斟酌當事人之聲明、共有物之
    性質、經濟效用及全體共有人之利益等公平決之。再修正後
    民法第824條第2項規定：「分割之方法不能協議決定，或於
    協議決定後因消滅時效完成經共有人拒絕履行者，法院得因
    任何共有人之請求，命為下列之分配：一、以原物分配於各
    共有人。但各共有人均受原物之分配顯有困難者，得將原物
    分配於部分共有人。二、原物分配顯有困難時，得變賣共有
    物，以價金分配於各共有人；或以原物之一部分分配於各共
    有人，他部分變賣，以價金分配於各共有人」。而：
(一)依100年2月9日到庭被告王登來、王金川、林成忠、林英雄
    、林武雄、林煒苓、林金樺、林樹坤、王志誠、王志宏、江
    秋陽、江秋鎮、江春池、江永安、何應欽、何應發、何應田
    、何傳池、何傳旺、何亭儀、何傳順、何詹玉英、何淑、
    廖美香、王鴻盛、林張月娥、林春良、林春榮、林世鎧、林
    振瑋、林振義即林岳清、何阿香、財政部國有財產局陳述，
    系爭四筆土地位置位於環中路一段與長生巷到環中路一段與
    崇德路交叉口位置，位於洲際棒球場的東邊。是系爭土地現
    狀為臺中市○○路，已開拓為雙向六車道之道路供公眾通行
    使用，地上並無任何建物，此有筆錄在卷可稽。故就原物分
    割，不致導致雙方於系爭土地現有之利用方式有所影響。
(二)系爭四筆土地地目雖為田，惟其位於台中市第十四期重劃區
    範圍內，屬都市計畫範圍內土地，非屬農業發展條例第3條
    定義之耕地，尚無農業發展條例第16條規範之「耕地」分割
    限制，而依都市計畫相關法令並未限制不得辦理分割予個別
    土地所有權人單獨所有，且如辦理分割予個別土地所有權人
    單獨持有，並未影響將來市地重劃之成本，而其土地使用分
    區，系爭1073地號土地為文中用地，其餘三筆土地則為道路
    用地，有台中市政府函文(卷85、86頁)及土地使用分區證明
    書(卷55、56頁參照)等件在卷可稽，是系爭土地並無農業發
    展條例第16條所示之分割限制。準此，系爭四筆土地並無農
    業發展條例最小分割面積之限制。
(三)再者，系爭1063-1、1071-1、1073-1地號土地為道路用地，
    系爭1073地號土地為文中用地，屬於公共設施用地，按照市
    地重劃之目的，在使各宗土地成為大小適宜形狀方整土地，
    均直接臨路且立即可供建築使用，而重劃區內都市計畫公共
    設施用地，除道路、溝渠用地外，在重劃前業經主管機關核
    准興建者，應仍分配與原土地所有權人。重劃前土地位於共
    同負擔之公共設施用地者，其分配位置由主管機關視土地分
    配情形調整之，依市地重劃辦法第31條第1項第1款後段及第
    50條規定，不得合併分配於公共設施用地及依法不能建築之
    土地，而公共設施用地應登記為直轄市或縣原政府所有。前
    揭重劃後土地分配原則，依市地重劃辦法第31條、第52條、
    第53條規定有五，(一)相關位次分配原則：重劃後土地分配
    位置，以未重劃前原有土地相關位次分配於原街廓土之面臨
    原有路街線為準。（二）最小分配原則：重劃後土地之最小
    分配面積由市政府於計算分配時，視各街廓土地使用情況及
    分配需要定之，但不得小於畸零地使用規則及都市計劃所規
    定之寬度、深度及面積。（三）集中分配原則：同一土地所
    有權人有數宗土地，其未達最小分配面積標準者，按應分配
    之面積較大者集中合併分配。(市地重劃實施辦法第31條第1
    項第1款參照)（四）現金補償。（五）原有合法建物按原位
    分配。此有桃園縣政府網頁資料在卷可稽。是以，本件系爭
    四筆土地雖為公共設施用地，但重劃後後均得成為大小適宜
    形狀方整土地，其位置依前揭(一)、(二)、(三)之土地分配
    原則，只要其各宗土地面積符合畸零地使用規則及都市計劃
    所規定之寬度、深度及面積，即可分配取得直接臨路且立即
    可供建築使用之方整土地，僅其分配取得土地係位於原街廓
    或其他街廓位置之差別。是以，系爭四筆土地亦無因土地使
    用目的為公共設施用地而有不能分割為單獨所有之限制。又
    依市地重劃辦法第31條第1項第4款規定，分別共有土地，共
    有人依該宗應有部分計算之應分配面積已達原街廓原路街線
    最小分配面積標準，且經共有人過半數及其應有部分合計過
    半數之同意或其應有部分合計逾三分之二同意者，得分割為
    單獨所有;其應有部分未達原街廓原路線最小分配面積者，
    得依第二款規定辦理或仍分配為共有。是以除非重劃後符合
    共有人過半數同意等條件，否則不問應有部分計算之應分配
    面積是否已達最小分配面積標準，均仍分配為共有土地，而
    必須與其他共有人維持共有，將來仍無可避免地必預就重劃
    後之土地進行分割，土地更細碎，喪失重劃制度目的。準此
    ，本件系爭土地共有人眾多，宜分割為單獨所有，除共有人
    同意外，不宜維持分別共有，財政部國有財產局所稱維持共
    有之說，實無可採。
(四)另系爭土地位於台中市第14期重劃區內，其建築基地最小面
    積為140平方公尺，亦有台中市政府函文在內可稽(卷第80頁
    )，是各共有人如其各筆持分面積小於140平方公尺者，系爭
    四筆土地合併後其最小基地面積不得小於140平方公尺，如
    小於140平方公尺者，應與其他共有人維持分別共有。本件
    系爭四筆土地，各共有人就四筆土地持分面積，依附表三所
    示，除被告廖美香持分面積和少於140平方公尺外，其餘共
    有人持分面積均超過140平方公尺，而廖美香於系爭四筆土
    地所屬重劃區○○○○段508-1、517-1地號土地可資合併計
    算，可超過140平方公尺，是各共有人就系爭四筆土地分割
    後單獨取得，於法有據。經查：
(1).原告就系爭1071-1地號土地所提出起訴狀附圖二之分割方案
    ，係以原物分割之方式進行分割，除被告王志誠、林國興、
    賴書耕、林藍富、林相賓、林寶琮、林世鎧等人共有外，其
    餘被告均同意原告分割方案，茲因共有之被告均表示願單獨
    取得，是本院依共有之被告意見修正如本判決附圖二所示分
    割方案，符合原告及其餘共有人之被告利益，爰依法判決分
    割如附圖二所載。
(2).被告洪來好就系爭1063-1、1073、1073-1地號土地所提出如
    本判決附圖一、三、四之分割方案，係以原物分割之方式進
    行分割，除被告國有財產局對附圖四之分割方案表示應採維
    持共有方式較佳外，其餘到庭原告、被告均同意洪來好之分
    割方案，是本院認依附圖一、三、四所示洪來好所提出之分
    割方案，參酌(二)所述理由，認符合原告及其餘共有人之被
    告利益，爰依法判決分割如附圖一、三、四所載。
三、綜上，本院認以附圖一、二、三、四所示分割方法，基於共
    有物之性質、經濟效用，及全體共有人之利益及公平性考量
    ，俱屬允當，爰判決如主文第一、二、三、四項所示。
四、末按分割共有物之訴，本質上屬無訟爭性之非訟事件，兩造
    本可互換地位。本件原告起訴雖於法有據，但被告之應訴實
    因訴訟性質所不得不然，本院認為訴訟費用由敗訴當事人負
    擔，顯失公平，而應由兩造依其應有部分之比例分擔，較為
    公允，爰諭知如主文第五項所示。
五、訴訟費用負擔之依據：民事訴訟法第80條之1。
中    華    民    國    100    年    8    月    10    日
                  民事第一庭    法  官  陳學德
正本係照原本作成。
如對本判決上訴，須於判決送達後20日內向本院提出上訴狀。如
委任律師提起上訴者，應一併繳納上訴審裁判費。
中    華    民    國    100    年    8    月    10    日
                                書記官  林錦源